【裁判字號】    92,訴,1043
【裁判日期】    921029
【裁判案由】    損害賠償
【裁判全文】
臺灣士林地方法院民事判決  九十二年度訴字第一○四三號
    原      告  臺北市私立萬的孚文理電腦短期補習班
    法定代理人  丙○○
    訴訟代理人  葉宏基律師
    被      告  甲○○  籍設臺.
                        （現在臺北監獄執行中）
                        身分證.
                乙○○  住臺北.
右當事人間損害賠償事件，業於民國九十二年十月十五日辯論終結，本院判決如左：
    主      文
被告應連帶給付原告新臺幣壹佰捌拾伍萬陸仟肆佰伍拾元，及自民國九十二年八月
二十三日起至清償日止，按週年利率百分之五計算之利息。
訴訟費用由被告連帶負擔。
    事      實
甲、原告方面：
  一、聲明：求為判決如主文所示。
  二、陳述：被告甲○○於民國（以下同）八十八年十一月三日邀同訴外人丙○○出
      資新臺幣（以下同）二百二十五萬元，合夥設立原告萬的孚文理電腦短期補習
      班（以下簡稱萬的孚補習班），並由被告甲○○自八十八年十一月十日起擔任
      原告代表人，實際經營萬的孚補習班，被告乙○○則擔任原告財務人員。詎被
      告甲○○、乙○○共同基於意圖為自己不法所有之概括犯意聯絡，自八十九年
      一月十八日起至八十九年十二月三十日止，連續侵占原告學費收入、銷貨收入
      共一百八十五萬六千四百五十三元，嗣訴外人丙○○核對日記帳、學生基本資
      料、繳費收入證明等，發現金額不符，被告甲○○、乙○○乃於九十年五月二
      十九日書立切結書坦承上情。被告甲○○、乙○○共同侵占犯行，業經本院九
      十年度自字第一九五號、臺灣高等法院以九十一年度上易字第二六七○號刑事
      判決判處被告甲○○、乙○○有期徒刑一年二月，被告乙○○緩刑五年確定。
      爰依民法第一百八十四條第一項前段、第一百八十五條第一項、第二百十六條
      第一項規定，訴請求被告連帶賠償原告一百八十五萬六千四百五十三元，及自
      九十二年八月二十三日起至清償日止，按週年利率百分之五計算之法定遲延利
      息。
  三、證據：提出本院九十年度自字第一九五號刑事判決（卷一第五頁至第十頁）、
      臺灣高等法院九十一年度上易字第二六七○號刑事判決（卷一第十一頁至第十
      五頁）影本各一件為證。
乙、被告甲○○方面：
  一、聲明：求為判決原告之訴駁回。
  二、陳述：
    (一)伊於經營萬的孚補習班期間，日記帳有部分金額漏登，嗣為辦理九十年六月一
      日將萬的孚補習班交接予訴外人丙○○經營等事宜，乃於九十年五月二十九日
      書立切結書，當時並無他人在場，倘被告果有侵占行為，不可能將學費收據交
      出。
    (二)被告目前無資力清償。
    (三)茲萬的孚補習班已解散，應進行清算程序。
丙、被告乙○○未於最後言詞辯論期日到場，惟據其書狀及以前到場所為之聲明及陳
    述略以：
  一、聲明：求為判決原告之訴駁回。
  二、陳述：切結書係在不得已之情況下所簽，被告實際上並無侵占行為，且目前無
      資力清償。
丁、本院依職權調取臺灣高等法院九十一年度上易字第二六七○號刑事卷宗全卷（含
    本院九十年度自字第一九五號刑事卷宗、臺灣士林地方法院檢察署九十二年度執
    字第七二八號執行卷宗）。
    理      由
壹、程序方面：
一、本件被告乙○○經合法通知，無正當理由未於言詞辯論期日到場，核無民事訴訟
    法第三百八十六條各款所列情形，爰依被告聲請，由其一造辯論而為判決。
二、按合夥為二人以上出資，所經營之共同事業，因未依法取得法人之資格，不能認
    係法人，而為民事訴訟法第四十條第三項所稱非法人團體，有當事人能力。查原
    告為合夥事業，對外代表人即合夥事業執行人為丙○○，此有臺北市短期補習班
    立案證書影本一件在卷可稽（第二三頁），並為兩造所不爭，則原告提起訴訟，
    並以丙○○為法定代理人，於法要無不合。
三、復按，訴狀送達後，原告不得將原訴變更或追加他訴，但擴張或減縮應受判決事
    項之聲明者，不在此限，民事訴訟法第二百五十五條第一項第三款定有明文。經
    查，本件原告起訴時訴之聲明為「被告應給付原告一百八十五萬六千四百五十三
    元，及自起訴狀繕本送達翌日起至清償日止，按週年利率百分之五計算之利息」
    ，嗣於九十二年九月三日當庭減縮訴之聲明如主文所示，揆諸前揭說明，核與民
    事訴訟法第二百五十五條第一項第三款相符，應准原告為前述聲明之減縮，合先
    敘明。
貳、實體方面：
一、本件原告起訴主張：被告甲○○於八十八年十一月三日邀同訴外人丙○○合夥設
    立原告萬的孚補習班，並由被告甲○○自八十八年十一月十日起擔任原告代表人
    ，實際經營萬的孚補習班，被告乙○○則擔任原告財務人員，詎被告甲○○、乙○○自八十九年一月十八日起至八十九年十二月三十日止，連續侵占原告學費收
    入、銷貨收入共一百八十五萬六千四百五十三元，嗣訴外人丙○○核對日記帳、
    學生基本資料、繳費收入證明等，發現金額不符，被告甲○○、乙○○乃於九十
    年五月二十九日書立切結書坦承上情等語。被告甲○○則以：伊於經營萬的孚補
    習班期間，日記帳有部分金額漏登，嗣為辦理九十年六月一日將萬的孚補習班交
    接予訴外人丙○○經營等事宜，乃於九十年五月二十九日書立切結書，當時並無
    他人在場，倘被告果有侵占行為，不可能將學費收據交出，被告目前無資力清償
    ，茲原告已解散，應進行清算程序等語置辯。被告乙○○未於最後言詞辯論期日
    到場，惟據其書狀及以前到場所為之聲明及陳述略以：切結書係在不得已之情況
    下所簽，被告實際上並無侵占行為，且目前無資力清償等語，資為抗辯。
二、本件原告主張萬的孚補習班為被告甲○○與訴外人丙○○合夥設立，被告甲○○
    自八十八年十一月十日起擔任原告代表人，被告乙○○為財務人員，其二人於九
    十年五月二十九日書立切結書等情，業據原告提出本院九十年度自字第一九五號
    刑事判決（卷一第五頁至第十頁）、臺灣高等法院九十一年度上易字第二六七○
    號刑事判決（卷一第十一頁至第十五頁）影本各一件為證，復經本院依職權調取
    臺灣高等法院九十一年度上易字第二六七○號刑事卷宗全卷（含本院九十年度自
    字第一九五號刑事卷宗、臺灣士林地方法院檢察署九十二年度執字第七二八號執
    行卷宗）核閱無訛，並為被告所不爭執，原告此部分之主張自堪信為真實。至原
    告主張被告二人共同侵占原告學費收入、銷貨收入共一百八十五萬六千四百五十
    三元乙節，則為被告所否認，並以前揭情詞置辯。是本件兩造爭執要旨厥為：被
    告二人是否擅自挪用合夥財產？
三、經查：被告二人於經營萬的孚補習班期間，未將學費收入、銷貨收入共計一百八
    十五萬六千四百五十三元登載於萬的孚補習班日記帳內之事實，業據原告於本院
    九十年度自字第一九五號業務侵占刑事案件中提出日記帳（參見上開刑事卷宗第
    十六頁至第六一頁）、學員資料表影本八十二件（參見上開刑事卷宗第六二頁至
    第一五三頁）、收費證明影本五十二件（參見上開刑事卷宗第一五四頁至第一八
    ○頁）為證，此經本院依職權調取上開刑事卷宗全卷核閱無訛。被告甲○○雖辯
    稱其係漏登云云，惟查，核諸被告所製作之上開日記帳，包括四、五元之影印費
    、郵資均登載鉅細靡遺，而學費收入為補習班主要收入，被告未登載之筆數竟多
    達一百五十二筆，總金額高達一百八十五萬六千四百五十三元，顯係故意隱藏此
    部分收入，而非漏登。復查，被告二人曾於九十年五月二十九日書立切結書，略
    載：「經甲○○於民國九十年五月二十四日明白表示補習班的學費及銷貨收入曾
    有短少新臺幣約二百三十七萬元，其中乙○○因私人用途挪用約一百五十萬，其
    餘之八十七萬為甲○○本人個人用途所挪用」等語，有切結書影本一件附於上開
    刑事卷宗可考（參見上開刑事卷宗第十四頁），被告雖辯稱：係為辦理補習班交
    接，不得已而書立切結書云云，然證人沈博和於該刑事案件九十一年四月二日訊
    問時到庭證稱：「被告林（志穎）在五月二十四日之前有打電話給我：：：他有
    說他有做不對的事情，要我出面幫他們雙方協調一下，後來在內湖有談到二百三
    十幾萬：：：後來他說有虧空，要將股份讓給劉先生：：：甲○○於我家有說過
    他太太並沒有將帳處理好」等語綦詳（參見上開刑事卷宗第二六四頁至第二六五
    頁），核與上開切結書所載內容大致相符，應認上開切結書所載被告二人挪用學
    費及銷貨收入等語為真，至被告書立切結書當時是否有他人在場，並無二致。綜
    上，被告二人未經許可挪用原告合夥財產一百八十五萬六千四百五十三元之事實
    ，堪以認定。
四、按「因故意或過失，不法侵害他人之權利者，負損害賠償責任」，「數人共同不
    法侵害他人之權利者，連帶負損害賠償責任」，民法第一百八十四條第一項前段
    、第一百八十五條第一項前段分別定有明文。復按，「給付無確定期限者，債務
    人於債權人得請求給付時，經其催告而未為給付，自受催告時起，負遲延責任，
    其經債權人起訴而送達訴狀，或依督促程序送達支付命令，或為其他相類之行為
    者，與催告有同一之效力」，「遲延之債務，以支付金錢為標的者，債權人得請
    求依法定利率計算之遲延利息」，民法第二百二十九條第二項、第二百三十三條
    第一項前段亦分別有明文規定。又合夥人之出資及其合夥財產，為合夥人全體之
    公同共有，非經合夥人全體之同意，不得處分，如執行業務之合夥人未得合夥人
    全體同意，擅自處分，即屬侵權行為（最高法院十八年上字第一六一九號、十九
    年上字第三一五○號判例意旨參照）。查被告二人收受學費收入、銷貨收入後，
    私自挪用處分而未入帳等事實，既經認定，已如前述，核屬共同侵害原告權利之
    行為，從而，原告依共同侵權行為法律關係，請求被告連帶賠償一百八十五萬六
    千四百五十三元，及自九十二年八月二十三日起至清償日止，按週年利率百分之
    五計算之法定遲延利息，為有理由，應予准許。
五、本件判決基礎已臻明確，兩造其餘攻防方法及訴訟資料經本院審酌後，核與判決
    不生影響，無逐一論駁之必要，併此敘明。
六、據上論結，原告之訴為有理由，依民事訴訟法第三百八十五條第一項前段、第七
    十八條、第八十五條第二項，判決如主文。
中      華      民      國    九十二    年      十      月    二十九    日
                                    臺灣士林地方法院民事第二庭
~B法      官  陳玉曆
右為正本係照原本作成。
如對本判決上訴須於判決送達後廿日內向本院提出上訴狀。
中      華      民      國    九十二    年      十      月    三十      日
~B法院書記官  謝金宏


司法院資訊處製作；財團法人民間司法改革基金會備份。
